臺灣基隆地方法院民事判決
111年度重訴字第9號
原      告  楊水森  
            賴珠玉  
            陳秋金  
上  一  人            
訴訟代理人  安國馨  
被      告  台灣中油股份有限公司

法定代理人  李順欽  
訴訟代理人  丁福慶律師
複  代理人  陳智勇律師
上列當事人間拆除地上物返還土地事件，本院於民國111年6月29
日辯論終結，判決如下：
    主      文
原告之訴駁回。
訴訟費用由原告負擔。
    事實及理由
一、按原告於判決確定前，得撤回訴之全部或一部。但被告已為
    本案之言詞辯論者，應得其同意。訴之撤回應以書狀為之。
    但於期日，得以言詞向法院或受命法官為之。以言詞所為訴
    之撤回，應記載於筆錄，如他造不在場，應將筆錄送達。訴
    之撤回，被告於期日到場，未為同意與否之表示者，自該期
    日起；其未於期日到場或係以書狀撤回者，自前項筆錄或撤
    回書狀送達之日起，10日內未提出異議者，視為同意撤回。
    民事訴訟法第262條定有明文。又訴經撤回者，視同未起訴
    。民事訴訟法第263條第1項前段亦有明定。查陳麗珠、陳輝
    賢固就被告提起本件返還土地之訴，惟其2人並「非」後開
    土地之共有人，故陳麗珠、陳輝賢遂因應本院之調查結果，
    於民國111年3月2日言詞辯論期日，當庭就被告撤回起訴（
    參見本院卷㈠第347頁至第349頁），並經被告當庭明確表示
    同意（參見本院卷㈠第350頁），是依上開規定，陳麗珠、陳
    輝賢撤回起訴，已生「視同未起訴」之法律效力。
二、原告主張：
  　坐落基隆市○○區○○○段0000000000000000000地號土地（即重
    測前基隆市七堵區八堵北小段87-1、87-7、87-11、87-2、8
    6-1地號土地；以下合稱為系爭土地），乃原告及共有人所
    有，卻遭被告無權占用興建地上物或地下油庫如附圖編號A
    、B、C、D、E所示，是原告乃依民法第821條、第828條第2
    項、第767條第1項等規定，起訴請求被告拆除上開範圍內之
    地上物或地下油庫，俾返還其所占用之土地予全體共有人。
    基上，爰聲明：被告應將坐落系爭土地如附圖編號A、B、C
    、D、E所示地上物或地下油庫拆除，並將上開土地返還原告
    及其他全體共有人。           
三、被告答辯：
    系爭土地原為陳金水、陳雪、錡𤆬治、陳財宝、陳春來、陳
    閃、陳南山、陳灶、余鴛鴦、陳愛10人共有，後陳金水等10
    人於43年9月15日，書立「持分土地所有權拋棄書」予陳海
    ，陳海遂於55年8月，與被告訂立買賣契約，將系爭土地全
    部出售予被告，然陳海遲遲未能完成系爭土地之移轉過戶，
    被告遂於70年間，代位陳海起訴請求原始地主陳財宝、陳春
    來、錡𤆬治將其土地持分移轉登記予陳海、代位陳海起訴請
    求原始地主陳金水、陳雪、陳閃、陳南山、陳灶、余鴛鴦、
    陳愛之繼承人辦理繼承登記再將其土地持分移轉登記予陳海
    ，並且起訴請求陳海於上開繼承、移轉登記辦畢以後，再將
    系爭土地移轉登記為被告所有；而前案法官審理結果，則以
    70年度訴字第281號判決被告全部勝訴確定。又系爭土地嗣
    後雖仍因故而未完成繼承、移轉之相關登記，然原告楊水森
    、賴珠玉、陳秋金均係原始地主之繼承人，原告楊水森、陳
    秋金更為前案確定判決所明載之當事人，是原告自應受前案
    確定判決效力之拘束，故被告係基於買賣關係從而有權占有
    ，原告起訴請求返還土地並無理由。基上，爰聲明：原告之
    訴駁回。
四、本院判斷：　　
  ㈠系爭土地現今登記為原告及其共有人所有，而被告則於系爭
    土地如附圖編號A、B、C、D、E所示範圍興建地上物或地下
    油庫，占用土地面積合計554.24平方公尺等前提事實，業經
    本院職權向基隆市地政事務所函調土地登記公務用謄本確認
    屬實，有基隆市地政事務所以111年2月9日基地所資字第111
    0100608號函附送到院之土地登記公務用謄本（本院卷㈠第13
    9頁至第250頁），及基隆市地政事務所補行傳真到院之土地
    登記公務用謄本（本院卷㈠第255頁至第271頁）在卷可佐，
    並經本院會同兩造前往現場履勘暨囑託基隆市地政事務所丈
    量屬實，有本院勘驗筆錄、現場照片（本院卷㈠第371頁至第
    383頁）、基隆市地政事務所111年6月1日基地所測字第1110
    201862號函暨土地複丈成果圖（本院卷㈠第385頁至第387頁
    ）存卷為憑，且為兩造之所不爭。
  ㈡系爭土地早年原為「陳金水、陳雪、錡𤆬治、陳財宝、陳春
    來、陳閃、陳南山、陳灶、余鴛鴦、陳愛等10人共有」，此
    有基隆市地政事務所以111年5月10日基地所資字第11101023
    05號函附送到院之地籍異動索引（本院卷㈡第65頁至第269頁
    ）在卷可參，並經本院提示予兩造確認無誤（參見本院卷㈡
    第366頁至第367頁）。而本院70年度訴字第281號卷宗資料
    雖已銷燬（無從取調），然參酌本院職權調取之「70年度訴
    字第281號判決原本」（其影印內容參見本院卷㈡第371頁至
    第384頁）、原告提出之70年度訴字第281號判決正本暨其確
    定證明書（本院卷㈡第19頁至第23頁），以及基隆市地政事
    務所以111年5月10日基地所資字第1110102305號函附送到院
    之地籍異動索引（本院卷㈡第65頁至第269頁）、基隆市地政
    事務所以111年6月21日基地所資字第1110103017號函附送到
    院之登記案卷影本（本院卷㈡第307頁至第352頁），客觀上
    仍係明確可知：「原告楊水森、賴珠玉、陳秋金，各為原始
    地主陳南山與陳雪、原始地主陳愛、原始地主陳灶之繼承人
    ；因原始地主陳金水、陳雪、錡𤆬治、陳財宝、陳春來、陳
    閃、陳南山、陳灶、余鴛鴦、陳愛等10人，於43年9月15日
    ，書立『持分土地所有權拋棄書』予陳海，陳海遂於55年8月
    ，與被告訂立買賣契約，將系爭土地全部出售予被告，後陳
    海遲未辦理系爭土地之移轉過戶，被告遂於70年間，代位陳
    海起訴請求原始地主陳財宝、陳春來、錡𤆬治將其土地持分
    移轉登記予陳海、代位陳海起訴請求原始地主陳金水、陳雪
    、陳閃、陳南山、陳灶、余鴛鴦、陳愛之繼承人辦理繼承登
    記再將其土地持分移轉登記予陳海，並且起訴請求陳海於上
    開繼承、移轉登記辦畢以後，再將系爭土地移轉登記為被告
    所有；而前案法官審理結果，則以70年度訴字第281號判決
    被告全部勝訴確定（下稱系爭確定判決）」。此情同經本院
    當庭揭示而使兩造閱覽無誤（參見本院卷㈡第366頁至第368
    頁）。互核勾稽上情以觀，被告雖未辦理「系爭土地所有權
    之移轉登記」，然其占有系爭土地如附圖A、B、C、D、E所
    示，應係「陳海本於原始地主所書立之『持分土地所有權拋
    棄書』及其與被告間之買賣契約所交付」無疑。
  ㈢按所有人對於無權占有或侵奪其所有物者，得請求返還之，
    民法第767條第1項固定有明文。惟在土地買賣之情形，倘出
    賣人已交付土地與買受人，雖買受人尚未為所有權移轉登記
    ，惟其占有土地既係出賣人本於買賣之法律關係所交付，即
    具有正當權源，原出賣人自不得認係無權占有而請求返還（
    最高法院85年台上字第389號判例意旨參照）。且就令消滅
    時效完成，亦僅債務人取得拒絕履行之抗辯權，得執以拒絕
    給付而已，其原有之法律關係並不因而消滅。在土地買賣之
    情形，倘出賣人已交付土地與買受人，雖買受人之所有權移
    轉登記請求權之消滅時效已完成，然其占有土地既係出賣人
    本於買賣之法律關係所交付，即具有正當權源，原出賣人自
    不得認係無權占有而請求返還（最高法院85年度台上字第38
    9號判決意旨參照）。次按除別有規定外，確定之終局判決
    就經裁判之訴訟標的，有既判力；確定判決，除當事人外，
    對於訴訟繫屬後為當事人之繼受人者，亦有效力。民事訴訟
    法第400條第1項、第401條第1項定有明文。申言之，確定判
    決所生之既判力，除使當事人及其繼受人就確定終局判決經
    裁判之訴訟標的法律關係，不得更行起訴或為相反之主張外
    ，法院亦不得為與確定判決意旨相反之裁判，始能避免同一
    紛爭再燃，以保護權利，維持法之安定及私法秩序，達成裁
    判之強制性、終局性解決紛爭之目的。蓋法院於將抽象之法
    律條文，經由認事用法之職權行使，以判決形式適用於具體
    個案所確定之權利義務關係，乃當事人間就該事件訴訟標的
    之具體規範，對於雙方當事人及法院均具有拘束力，當事人
    間之權利義務關係因而調整，不容當事人再為相反之爭執，
    法院更應將之作為「當事人間之法」而適用於該當事人間之
    後續訴訟（最高法院93年度台上字第1736號判決意旨參照）
    。承前㈡所述，系爭土地早年原為「陳金水、陳雪、錡𤆬治
    、陳財宝、陳春來、陳閃、陳南山、陳灶、余鴛鴦、陳愛等
    10人共有」，原告楊水森、賴珠玉、陳秋金各為原始地主陳
    南山與陳雪、原始地主陳愛、原始地主陳灶之繼承人，而系
    爭確定判決則已肯認「原始地主陳金水等10人書立『持分土
    地所有權拋棄書』予陳海，以及陳海與被告訂立買賣契約，
    將系爭土地全部出售予被告」等前提事實；又細觀前案判決
    內容，佐以基隆市地政事務所以111年6月21日基地所資字第
    1110103017號函附送到院之登記案卷影本（本院卷㈡第307頁
    至第352頁），亦明確可知「原告楊水森、陳秋金2人即為系
    爭確定判決之當事人之一（參見判決當事人欄及其主文第四
    項、第六項）」，而「原告賴珠玉則為系爭確定判決所載當
    事人『陳鈴義』（參見判決當事人欄及其主文第三項）之繼承
    人」；是依上開說明，原告楊水森、賴珠玉、陳秋金均應受
    系爭確定判決之拘束，而不能再就「原始地主書立『持分土
    地所有權拋棄書』予陳海，以及陳海與被告訂立買賣契約，
    將系爭土地全部出售予被告」之前案判斷，另為兩相歧異之
    主張！又原始地主陳金水等10人，既曾書立「持分土地所有
    權拋棄書」予陳海，使陳海得以「權利人」自居，將系爭土
    地出售並交付予被告，則被告抗辯其係本於買賣關係從而有
    權占有等語，自有所本。至於原告宣稱彼等不知系爭確定判
    決、該案所憑證據造假云云，尚屬本院一概 無從於本件審
    酌之另事；因系爭確定判決未經推翻，故原告質其所憑證據
    造假，從而反於前案判斷內容，空言主張被告無權占有云云
    ，俱與民事訴訟法第400條第1項、第401條第1項之規定相悖
    ，本院一概無從憑採。
  ㈣綜上，被告雖未辦理「系爭土地所有權之移轉登記」，然其
    係本於買賣關係，有權占有系爭土地如附圖A、B、C、D、E
    所示；從而，原告本於所有物返還請求權，請求被告拆除附
    圖編號A、B、C、D、E所示範圍之地上物或地下油庫，俾將
    上開土地返還原告及其他全體共有人，為無理由，不能准許
    ，應予駁回。
五、本件判決之基礎已臻明確，兩造其餘攻擊防禦方法，經本院
    審酌以後，認與判決結果不生影響，爰不逐一論述，併此說
    明。
六、訴訟費用由敗訴之原告負擔。
中　　華　　民　　國　　111 　年　　7 　　月　　6 　　日
                  民事庭法  官   王慧惠
以上正本係照原本作成。　　　　　　　　　   
對於本件判決如有不服，應於收受送達後20日內向本院提出上訴
書狀，敘述上訴之理由，上訴於臺灣高等法院，並按他造當事人
之人數附具繕本。如委任律師提起上訴者，應一併繳納上訴審裁
判費。
中　　華　　民　　國　　111 　年　　7 　　月　　6 　　日
                        書記官   姚安儒